臺灣高等法院刑事裁定　　　　　　　　　94年度聲字第1391號
　　聲明異議人
　　即受處分人　甲○○
上列受處分人因聲明異議案件，本院裁定如下：
    主  文
聲明異議駁回。
    理  由
一、聲明異議意旨略以：
（一）異議人雖因施用毒品為警查獲，然依毒品危害防制條例第
      27條第 1項、第28條規定觀之，施用毒品者並非單純之犯
      罪人，而係兼具病患之性質。異議人於假釋期間施用毒品
      ，僅係身心疾病之延續，自非犯罪，法務部竟認異議人施
      用毒品屬違反保安處分而情節重大，並撤銷異議人之假釋
      ，實屬違誤，
（二）按刑法第78條所規定之撤銷假釋，必須假釋期中故意犯罪
      而受有期徒刑以上刑之宣告方屬之；而異議人雖於假釋期
      間中之民國94年 5月23日為警查獲施用毒品，並經台灣桃
      園地方法院前後分別裁定，送觀察、勒戒及送強制戒治。
      然異議人於假釋期間，並無因故意更犯罪而受有期徒刑以
      上刑之宣告；且施以強制戒治顯與受有期徒刑以上刑之宣
      告不同。是異議人縱遭因施用毒品而需強制戒治，即已無
      故意犯罪而受有期徒刑以上刑之宣告情形，依刑法第78條
      之規定，本件假釋之撤銷顯有違背法令之違法，惟法務部
      於94年9月16日對異議人撤銷假釋處分，顯然違法。
（三）次按辦理保護管束應行注意事項第21條規定：「對於受保
      護管束人違反保安處分執行法第74條之 2各款情形之一情
      節重大之認定，應參考下列標準為之（一）保護管束期間
      有流氓行為，被裁定交付感訓處分。（二）犯告訴乃論之
      罪，經告訴人撤回告訴或告訴逾期經處分不起訴或判決不
      受理確定，而其情狀惡劣，證據明確。（三）涉嫌再犯罪
      ，經檢察署或法院通緝，且不按時報到。……」查異議人
      於假釋期間非但未再犯罪，且均按時向觀護人報到，是異
      議人均未達辦理保護管束應行注意事項第21條所定之保安
      處分執行法第74條之 2之情節重大之標準，則法務部撤銷
      異議人之假釋，應有違誤。
（四）又刑法第19條規定：「心神喪失人之行為，不罰。精神耗
      弱人之行為，得減輕其刑。」異議人現罹患精神分裂症，
      有診斷證明書影本 1紙在卷可稽。異議人應屬心神喪失或
      精神耗弱之人，縱有施用毒品，亦屬不罰。且異議人係因
      罹病頭痛欲裂始施用毒品，並非未保持善良品行。法務部
      未慮及此，遽撤銷異議人之假釋，顯有違誤。
（五）再異議人既為病患，需長期接受追蹤治療；且異議人之父
      母至戒治所探視異議人，發現病情加劇，足見異議人之病
      況實不適宜入監服刑，爰依法聲明異議，請求撤銷原處分
      等語。
二、按保安處分執行法第74條之 2規定：「受保護管束人在保護
    管束期間內，應遵守左列事項：（一）保持善良品行，不得
    與素行不良之人交往。（二）服從檢察官及執行保護管束者
    之命令。……」。同法第74條之 3規定：「受保護管束人違
    反前條各款情形之一，情節重大者，檢察官得聲請撤銷保護
    管束或緩刑之宣告。假釋中付保護管束者，如有前項情形時
    ，典獄長得報請撤銷假釋。」；又行政程序法第 103條規定
    ：「有左列情形之一者，行政機關得不給予陳述意見之機會
    ：……（五）行政處分所根據之事實，客觀上明白足以確認
    者。……」。
三、經查：
（一）本件異議人甲○○確於94年4月間某日起至94年5月23日止
      ，在家中等處施用第2級毒品安非他命，嗣於94年5月23日
      16時10分許，在桃園市○○路224號前為警查獲之事實，
      有台灣桃園地方法院以94年度毒聲字第739號、第1013 號
      裁定書在卷可稽，應堪徵信。按異議人前因殺人犯行，經
      本院判處有期徒刑10年10月確定，並被送監執行，指揮書
      記載之刑期執行完畢日期為96年4月12日，其於91年4月24
      日因假釋付保護管束執行結案，有本院被告全國前案紀錄
      表在卷可稽。異議人既因犯殺人之重罪，經判處有期徒刑
      10年10月之重刑，在執行一部分後，尚有 4年11月餘之有
      期徒刑未執行完畢，而被假釋並付交護管束，其自應慎其
      言行，不得逾矩，更不得再犯罪，詎其竟在保護管束期間
      內，再犯施用第2級毒品安非他命罪， 足見其已違反前開
      保安處分執行法第74條之 2第1款、第2款之規定，且其所
      為已成立犯罪，情節自屬重大。雖依毒品危害防制條例第
      27條第 1項、第28條規定，施用毒品之人應施以觀察、勒
      戒或強制戒治，以治癒其毒癮，惟同條例第10條亦規定施
      用毒品之人應予刑事處罰，異議人竟稱施用毒品僅係身心
      疾病之延續，而非犯罪等語，顯於法未合。
（二）按刑法及保安處分執行法均屬法律，而刑法第78條固規定
      於假釋中故意更犯罪而受有期徒刑以上刑之宣告者，撤銷
      其假釋，惟保安處分執行法第74條之 3已就撤銷假釋另設
      規定，足見撤銷假釋之事由不以刑法所規定者為限。且保
      安處分執行法另行增加刑法所無之撤銷假釋規定，益見保
      安處分執行法就撤銷假釋所為規定，為刑法之特別法，自
      應有適用之餘地。異議人指摘所犯施用毒品犯行未經諭知
      有期徒刑以上刑之宣告，本件撤銷假釋顯有違背法令，為
      無理由。
（三）又異議人雖指摘本件撤銷假釋違反辦理保護管束應行注意
      事項之規定，惟該應行注意事項業已於90年5月2日經法務
      部以（90）法保字第000247號函發布廢止，有卷附司法院
      法學資料檢索系統查詢資料 1紙在卷可稽。足見異議人援
      引業已廢止之辦理保護管束應行注意事項規定，指摘本件
      撤銷假釋顯有違誤等語，顯不足採。
（四）按「精神病本有心神喪失及心神耗弱之不同，前者固可不
      罰，後者僅減輕其刑，故其處罰與否，仍須視精神病之程
      度如何而定，非謂凡有精神病者均可不罰，且其不處罰與
      減輕其刑，必以其犯罪行為確在精神病中者為限，若其精
      神病時有間斷，而犯罪行為適在間斷之際者，則其行為與
      精神病無關，即不能以夙有精神病為理由，而主張不罰或
      減輕其刑。」、「刑法上之心神喪失與精神耗弱，應依行
      為時精神障礙程度之強弱而定，如行為時之精神，對於外
      界事務全然缺乏知覺理會及判斷作用，而無自由決定意思
      之能力者，為心神喪失，如此項能力並非完全喪失，僅較
      普通人之平均程度顯然減退者，則為精神耗弱（最高法院
      22年上字第1771號、26年渝上字第 237號判例意旨參照）
      。查異議人罹患精神分裂症，固有診斷證明書在卷為憑。
      惟罹患精神分裂症非即屬心神喪失、或精神耗弱，異議人
      既未經鑑定人鑑定本件施用毒品當時之心神狀態；而依卷
      附資料，並無證據證明異議人於本件施用毒品時，已達於
      心神喪失或精神耗弱之程度，且異議人亦未舉證證明確有
      此情，自難僅因異議人患有精神分裂症，即認異議人施用
      毒品時業已心神喪失或精神耗弱。況異議人於患有精神分
      裂症之情形下，尚且知悉如何施用毒品，則異議人於本件
      施用毒品時，是否確已心神喪失或精神耗弱，顯非無疑。
      足見異議人指稱本件應有刑法第19條之適用，容有誤會。
（五）再異議人固需長期接受追蹤治療，惟異議人尚得向監所聲
      請戒護就醫。又異議人是否確有病情加劇而不宜入監服刑
      ，尚待鑑定人鑑定之，自非得僅憑異議人或異議人父母之
      臆測，即認異議人不宜入監服刑。異議人此部份所指，亦
      無理由。
四、縱上所述，本件法務部以異議人於假釋受保護管束期間施用
    第 2級毒品安非他命，違反前開保護管束應遵守事項，情節
    重大，而依前開規定，就聲明異議人之假釋予以撤銷之處分
    （法務部94年 9月16日法矯字第0940032664號撤銷受保護管
    束人假釋處分書），經核認事用法均無不合，該處分並無不
    當，檢察官據前開法務部之處分書執行聲明異議人之殘餘刑
    期，亦無違法欠妥之處。足見本件異議人據上指摘檢察官之
    執行不當而聲明異議，均難認為有理由，應予駁回。
據上論斷，依刑事訴訟法第486條，裁定如主文。
中　　華　　民　　國　　94　　年　　12　月　　27　    日
　　　　　　　　　刑事第７庭　審判長法　官   蔡秀雄
　　　　　　　　　　　　　　　 　　 法　官   陳世宗
　　　　　　　　　　　　　　　　　　法　官   周煙平
以上正本證明與原本無異。
不得再抗告。
                                    書記官   蕭麗珍
中　　華　　民　　國　　94　　年　　12　　月　　29　　日
